【裁判字號】    98,台上,7484
【裁判日期】    981210
【裁判案由】    違反槍砲彈藥刀械管制條例
【裁判全文】
最高法院刑事判決            九十八年度台上字第七四八四號
上  訴  人  甲○○
                    巷18號5樓之3
選任辯護人  黃仕翰律師
上列上訴人因違反槍砲彈藥刀械管制條例案件，不服台灣高等法
院中華民國九十六年十月二十三日第二審判決（九十六年度上訴
字第三八一七號，起訴案號：台灣板橋地方法院檢察署九十四年
度核退偵字第一０九八號），提起上訴，本院判決如下：
    主  文
原判決關於甲○○部分撤銷，發回台灣高等法院。
    理  由
本件原判決認定上訴人甲○○有原判決事實欄所載之犯罪事實，
因而撤銷第一審關於上訴人部分之科刑判決，改判依想像競合犯
、修正前刑法牽連犯規定，從一重處上訴人共同未經許可持有可
發射子彈具有殺傷力之改造手槍罪刑（處有期徒刑二年），併為
從刑之諭知，固非無見。
惟查：(一)科刑之判決書，須將認定之犯罪事實詳記於事實欄，然
後於理由內逐一說明其憑以認定之依據，使事實與理由兩相一致
，方為合法。倘事實欄已有及，而理由內未加說明，即有理由
不備之違法。又槍砲彈藥刀械管制條例第七條第四項所稱持有手
槍，係指就手槍為執持占有而言，必須行為人主觀上對手槍有執
持占有之意思，客觀上有足以顯示係實現其占有物上權利之行為
。本件原判決事實認定：上訴人因不滿陳汶淵、吳婉鈺夫妻追討
欠款，於民國九十四年八月二十六日晚上十時許至台北縣三峽鎮
五寮里五寮一四０號詹哲（業經判處罪刑確定）住處，向詹哲稱
遭人逼債欲借款新台幣七千元，詹哲聞之即入內取出扣案之具有
殺傷力仿FN廠一九一０型半自動手槍製造之改造手槍一支及直徑
約八點六釐米土造子彈五顆攜帶在身，於同日晚上十一時許，偕
同甲○○趨車前往址設台北縣三峽鎮○○路二七０巷八號陳汶淵
經營之便利商店，途中詹哲告知甲○○攜有槍彈之事，二人即共
同基於未經許可持有可發射子彈具有殺傷力改造手槍之犯意聯絡
，同至上址陳汶淵處所等情，並於理由內說明詹哲於警詢及偵查
中均供稱：在前往陳汶淵處所途中，有跟上訴人說我有攜帶槍枝
，上訴人跟我說假如沒有必要不要拿出來用，是事後快到現場時
，我才告訴他，我說如果他欺侮你時沒有關係，我有「槍」等語
。又經第一審勘驗上訴人警詢錄音內容，上訴人於警詢時屢稱：
詹哲在車上跟我說「他有帶東西」、我說「你帶那個出來要做什
麼？」、「你帶那東西不好啦」、「詹哲說帶那個是預防，因為
我之前在那邊，曾遭人欺負過」、「我說你怎麼帶這款東西」云
云；詹哲於第一審亦證稱：上訴人是說我帶這個做什麼，如果沒
有必要，不要拿出來用等語。姑不論詹哲是否確以「壞鐵」代稱
槍彈，依上訴人與詹哲間就論及詹哲所攜之物時之對話、上訴人
當時之反應以觀，均足徵上訴人於到達告訴人處所前即已知悉詹
哲所攜之物為槍彈至明。上訴人辯稱不知詹哲攜有槍彈，尚難採
信云云（見原判決理由三、(一)），如果無誤，固足認詹哲於至告
訴人住處前，已將攜帶上開槍彈之事告知上訴人。然依上訴人得
知後，向詹哲表示「你帶那個出來要做什麼？」、「你帶那東西
不好啦」、「你怎麼帶這款東西」等語，是否能認上訴人有與詹
哲共同持有上開槍彈之犯意，即非無疑。原判決並未說明認定上
訴人對於詹哲攜帶上開槍彈主觀上有共同持有之意思；客觀上並
有顯示實現占有之行為所憑之依據，對上開有利之證據為何不足
採納復未說明其理由，難謂無判決理由不備之違法。(二)刑事訴訟
為使當事人之地位對等，於刑事訴訟法第一編第四章，特設辯護
人、輔佐人及代理人（或稱訴訟關係人），以輔助當事人為訴訟
行為。刑事辯護制度係為保護被告之利益及維持審判之公平而設
，其功能在輔助被告防禦對造檢察官或自訴人對被告所實施之攻
擊，囿於被告一般均欠缺法律知識，且處於被訴立場，難期能以
冷靜態度，克盡防禦之能事，故由辯護人補其不足，俾與檢察官
或自訴人立於平等之地位而受法院公平之審判，此為人民依憲法
第十六條享有之訴訟權所衍生之基本權。辯護人於審判期日，得
為被告行使其辯護權者，除依刑事訴訟法第二百八十九條規定，
於調查證據完畢後，就事實及法律所為之辯論外，於審判長踐行
調查證據程序時，九十二年二月六日修正公布、同年九月一日施
行之刑事訴訟法擴張賦予當事人、代理人、辯護人或輔佐人之「
參與調查證據權」，修正後之刑事訴訟法第一百六十四條、第一
百六十五條、第二百八十八條之二分別規定，「審判長應將證物
提示當事人、代理人、辯護人或輔佐人，使其辨認。前項證物如
係文書而被告不解其意義者，應告以要旨。」、「卷宗內之筆錄
及其他文書可為證據者，審判長應向當事人、代理人、辯護人或
輔佐人宣讀或告以要旨。前項文書，有關風化、公安或有毀損他
人名譽之虞者，應交當事人、代理人、辯護人或輔佐人閱覽，不
得宣讀；如被告不解其意義者，應告以要旨。」、「法院應予當
事人、代理人、辯護人或輔佐人，以辯論證據證明力之適當機會
。」使當事人及訴訟關係人於調查證據程序中有陳述意見及參與
辯論證據證明力之機會，以示公平法院不存有任何之主見，落實
當事人對等原則；並使被告倚賴辯護人為其辯護之權利，得以充
分行使其防禦權。是法院對於此項辯護權之實踐，不得恣意漠視
，否則即不足以維護訴訟上之程序正義。本件原審審判長於九十
六年十月九日審判期日調查證據時，就證人陳汶淵、吳婉鈺之證
詞及扣案槍彈等認定上訴人犯罪之證據均未踐行上開對辯護人之
調查證據程序，使其有陳述意見及參與辯論證據力之機會，即予
判決，有審判筆錄可稽。其訴訟程序之進行，自屬有違程序法則
，基此所為不利於上訴人等之判決，當然違背法令。以上或為上
訴意旨所指摘，或為本院得依職權調查之事項，應認原判決有撤
銷發回之原因。又上訴人牽連所犯刑法第三百零五條之恐嚇危害
安全部分及原判決不另為不受理之諭知部分（見原判決理由八）
，基於審判不可分原則，亦一併發回，併予指明。
據上論結，應依刑事訴訟法第三百九十七條、第四百零一條，判
決如主文。
中    華    民    國  九十八  年   十二   月    十    日
                      最高法院刑事第十二庭
                          審判長法官  黃  一  鑫
                                法官  張  春  福
                                法官  林  勤  純
                                法官  李  錦  樑
                                法官  陳  國  文
      本件正本證明與原本無異
                                      書  記  官
中    華    民    國  九十八  年   十二   月   十七   日
                                                Ａ


司法院資訊處製作；財團法人民間司法改革基金會備份。
